【裁判字號】    89,訴,943
【裁判日期】    890908
【裁判案由】    偽造文書
【裁判全文】
臺灣板橋地方法院刑事判決                          八十九年度訴字第九四三號
    公  訴  人  臺灣板橋地方法院檢察署檢察官
    被      告  甲○○
右列被告因偽造文書案件，經檢察官提起公訴（八十八年度偵字第二六五四０號），
本院判決如左：
    主  文
甲○○無罪。
    理  由
一、公訴意旨略以︰被告甲○○係台北縣土城市農會（下稱土城農會）之職員兼該農
    會第十二屆會員代表大會第五次會議之紀錄，土城農會於民國八十六年一月二十
    八日在台北縣土城市○○路○段五號三樓大禮堂召開第十二屆會員代表大會第五
    次會議時，被告明知會議中並無第十二項第八點第三小點有關「建物之實際點交
    坪數以對方所提出之建築物登記簿謄本所記載為準」之決議，竟利用其於記錄完
    成，交由會議主席許添水、紀錄（起訴書誤載為會議簽署人）邱垂杉（起訴書誤
    載為秋垂杉）、會議簽署人廖番旺等人簽名後，保管該會議紀錄之機會，擅自在
    該會議紀錄增加偽造第八案第三項「建物之實際點交坪數以對方所提出之建築物
    登記簿謄本所記載為準」之文字，而生損害於土城農會之權益。嗣於八十七年五
    月五日上午九時三十分許，經土城農會第十三屆會員代表大會第三次臨時會發現
    上情，而決議提出告訴。因認被告涉犯刑法第二百十條之偽造私文書罪嫌云云。
二、按犯罪事實應依證據認定之，無證據不得推定其犯罪事實，又不能證明被告犯罪
    者，應諭知無罪之判決，刑事訴訟法第一百五十四條、第三百零一條第一項分別
    定有明文。所謂認定犯罪事實之證據，係指足以認定被告確有犯罪行為之積極證
    據而言，該項證據自須適合於被告犯罪事實認定，始得採為斷罪資料。又苟未能
    發現相當證據，或證據不足以證明，自不能以推測或擬制之方法，以為裁判基礎
    ，亦有最高法院二十九年上字第三一０五號及四十年台上字第八六號判例意旨可
    資參照。
三、訊據被告甲○○固坦承擔任土城農會第十二屆會員代表大會第五次會議之紀錄，
    惟堅決否認有偽造文書之犯行，並辯稱︰土城農會第十二屆會員代表大會第五次
    會議時，的確有關於「「建物之實際點交坪數以對方所提出之建築物登記簿謄本
    所記載為準」之決議，且伊製作之會議紀錄原本已明確記載上開決議文字，再交
    由該會議主席許添水、紀錄邱垂杉、會議簽署人廖番旺等人簽名，當時許添水、
    邱垂杉、廖番旺等人均無異議，上開決議文並非伊事後擅自在會議紀錄上添加的
    等語。經查：
  （一）證人丙○○於本院審理時到庭具結證稱：伊係土城農會會員代表，曾參加土
        城農會第十二屆會員代表大會第五次會議，當時會議曾討論土城農會與李詩
        宗等人合建案，房屋如何點交的問題，並決議建物之點交坪數以建築物登記
        簿謄本為準，會做成這項決議的原因是當時的農會理事長與對方簽約時，已
        經約定如此了等語，又證人張國豊亦於本院審理時到庭具結證稱：伊係土城
        農會信用部股員，於土城農會召開第十二屆會員代表大會第五次會議時，伊
        是會務股的任理股長，全程參與該次會議，當時曾決議土城農會與李詩宗等
        人合建案關於房屋之點交面積係以登記謄本為準，因為認證協議書已經約定
        明確，且土城農會在房屋的興建過程中，已在大公及小公面積的分配交件上
        蓋章等語，另證人乙○○於本院審理時亦到庭具結證稱：伊係土城農會第十
        二屆會員代表，曾參加土城農會第十二屆會員代表大會第五次會議，伊當時
        曾聽見總幹事唸決議文時提到房屋點交時依照建物謄本等語，足證被告辯稱
        ：土城農會第十二屆會員代表大會第五次會議時，的確有關於「「建物之實
        際點交坪數以對方所提出之建築物登記簿謄本所記載為準」之決議，伊係據
        實記載於會議紀錄原本，並未擅自添加偽造決議文字等情，應非子虛。
  （二）土城農會第十二屆會員代表大會第五次會議之會議紀錄原本，其中第十二項
        第八點第三小點已明確記載「建物之實際點交坪數以對方所提出之建築物登
        記簿謄本所記載為準」等文字，該段文字在當時之會議主席許添水、紀錄邱
        垂杉、簽署人廖番旺之簽名及蓋印之前並位在同一頁，且該會議紀錄之每頁
        中間均蓋有許添水、邱垂杉、廖番旺之印章，此經本院當庭勘驗告訴人之代
        理人所提出之土城農會第十二屆代表大會第五次會議之會議原本明確（見本
        院八十九年八月二十五日審判筆錄），並有經土城農會蓋印認證之該次會議
        紀錄影本一份附卷可稽，顯見被告所記錄之土城農會第十二屆會員代表大會
        第五次會議之會議紀錄原本，其中第十二項第八點第三小點自始即已記載「
        建物之實際點交坪數以對方所提出之建築物登記簿謄本所記載為準」等文字
        ，並無公訴人所指被告係「利用其於記錄完成，交由會議主席許添水、紀錄
        邱垂杉、會議簽署人廖番旺等人簽名後，保管該會議記錄之機會，擅自在該
        會議記錄增加偽造第八案第三項『建物之實際點交坪數以對方所提出之建築
        物登記簿謄本所記載為準』之文字」之情事。末按刑法第二百十條之私造文
        書，以無制作權之人冒用他人名義而制作該文書為必要，如果行為人對於此
        種文書，本有制作之權，縱令其制作之內容虛偽，且涉及他人之權利，除合
        於同法第二百十五條之規定，應依該條處罰外，尚難論以首開之罪，最高法
        院著有三十一年上字第二一二四號判例可資參照。本件被告係上開會議之紀
        錄，於該次會議紀錄制作完成交由主席、會議簽署人或其他紀錄簽署之前，
        其有制作、添加或刪改該次會議紀錄內容之權限，縱認被告於該會議紀錄中
        虛偽添加不實之上開決議事項，依前揭判例意旨，被告之行為亦與刑法第二
        百十條之偽造文書罪有間。
四、綜上所述，被告所辯尚堪採信；土城農會第十二屆會員代表大會第五次會議確有
    關於「建物之實際點交坪數以對方所提出之建築物登記簿謄本所記載為準」之決
    議事項，且被告並未於該會議紀錄完成，交由會議主席、紀錄、會議簽署人等人
    簽名後，再擅自在該會議記錄增加偽造上開文字之情事，此外復查無其他積極證
    據足證告訴人之指訴與事實相符，自難僅憑告訴人片面之指訴而入被告於罪。揆
    諸前揭說明，本件不能證明被告犯罪，自應諭知被告無罪之判決。
據上論斷，應依刑事訴訟法第三百零一條第一項，判決如主文。
本案經檢察官高俊申到庭執行職務。
中     華   民    國      八十九      年      九      月八      日
                                   台灣板橋地方法院刑事第三庭
                                       法  官  樊  季  康
右正本證明與原本無異。
如不服本判決，應於判決送達後十日內，向本院提出上訴狀。
                                       書記官  馬  秀  芳
中    華    民    國      八十九      年      九      月        十四    日


司法院資訊處製作；財團法人民間司法改革基金會備份。
